---
title: "Séries de Voos: Modelagem e Previsão com ETS e ARIMA"
subtitle: "Análise da série temporal de voos"
author: "Adryãn Lucas Santos e Christian David M. Souza"
format:
  revealjs:
    slide-number: true
    transition: fade
    toc: false
  beamer:
    toc: false
    include-in-header:
      text: |
        \setbeamertemplate{footline}[frame number]
editor: visual
execute:
  cache: true
---
```{r}
#| label: preparacao
#| echo: false
#| message: false
#| warning: false
#| results: false

rm(list = ls()); gc(full = TRUE)

library(tidyverse)
library(fpp3)
library(fpp2)
library(urca)
library(tseries)
library(conflicted)

conflicts_prefer(dplyr::select)
conflicts_prefer(dplyr::filter)
conflicts_prefer(dplyr::lag)
conflicts_prefer(fabletools::report)

dados <- readRDS("dados/Dados_Estatisticos.rds")
dados <- dados |> filter(ANOMES < yearmonth("2020 jan"))
dados <- dados |> dplyr::ungroup()

anos_slice <- 2
treinamento <- dados |> head(nrow(dados) - 12*anos_slice)
teste <- dados |> tail(nrow(dados) - (nrow(dados) - 12*anos_slice))
rm(anos_slice)
```

# Introdução

## Contextualização

::: {.incremental}
- Setor aéreo: indicador relevante de atividade econômica e mobilidade
- Fonte dos dados: **ANAC** (Agência Nacional de Aviação Civil)
- Base histórica com elevado grau de detalhamento sobre voos, passageiros e etapas, disponibilizada desde 2000 
- Previsão de demanda: apoia planejamento de capacidade aeroportuária e das empresas aéreas
:::

## Objetivos

::: {.incremental}
- **Geral**: modelar e prever a série mensal de voos no Brasil
- **Específicos**:
  - Comparar modelos ETS e SARIMA
  - Selecionar o modelo com melhor desempenho preditivo
  - Validar adequação via diagnóstico de resíduos
:::

# Metodologia

## Modelos utilizados: ETS e ARIMA

::: {.incremental}
- Duas classes de modelos: **ETS** (suavização exponencial) e **SARIMA**
- Série particionada em treinamento e teste
  - Treinamento: 2000–2017
  - Teste: 2018–2019
:::

## Ajuste do modelo ETS

::: {.incremental}
- Baseado no comportamento exploratório da série
  - Sem tendência clara
  - Sazonalidade de magnitude $\sim$ constante
- Espaço de modelos testados incluiu:
  - ETS(M,N,A), ETS(M,N,M), ETS(A,N,A)
:::

## Ajuste do modelo ARIMA

::: {.incremental}
- Verificação da estacionariedade (testes ADF e KPSS)
- Determinação das diferenciações $d$ e $D$
- Identificação de $(p,q,P,Q)$ via ACF/PACF
- Espaço de modelos testados incluiu:
  - SARIMA(1,1,1)(2,1,1)$_{12}$, SARIMA(0,1,1)(2,1,1)$_{12}$
  - SARIMA(0,1,2)(2,1,2)$_{12}$, SARIMA(2,1,2)(2,1,2)$_{12}$
:::

$$
\begin{aligned}
&(1-\phi_1 B)(1-\Phi_1 B^{12}-\Phi_2 B^{24})(1-B)(1-B^{12})\,y_t \\[2pt]
&= (1+\theta_1 B)(1+\Theta_1 B^{12})\,\varepsilon_t
\end{aligned}
$$

## Seleção do modelo: AIC e REQM

::: {.incremental}
- Candidatos avaliados por **AICc** e **BIC**
- Seleção final (ETS vs. ARIMA) por **REQM** fora da amostra
- Validação: diagnóstico de resíduos (Ljung-Box, Shapiro-Wilk)
:::

# Resultados

## Análise descritiva

```{r}
#| label: descritiva
#| echo: false

dados |> autoplot() + labs(x = "Data", y = "Número de Voos")
```

## Comportamento sazonal

```{r}
#| label: sazonalidade
#| echo: false
serie <- ts(
    dados$n,
    start = c(2000, 1),
    frequency = 12
    )
ggseasonplot(serie, year.labels=TRUE, year.labels.left=TRUE) +
  labs(
    title = NULL,
    x = "Data",
    y = "Número de Voos"
  )
```

## Comportamento sazonal

```{r}
ggseasonplot(serie, polar = TRUE) +
  labs(
    title = NULL,
    x = "Data",
    y = "Número de Voos",
    colour = "Anos"
  ) +
  guides(colour = guide_legend(ncol = 2))
```

## Comportamento sazonal

```{r}
dados |> gg_subseries() + labs(x = "Data", y = "Número de Voos")
```

## Autocorrelação

```{r}
#| label: acf-inicial
#| echo: false

dados |> ACF(lag_max = 42) |> autoplot()
```

## Transformações

```{r}
dados |> 
  features(n, features = guerrero)
```

* Sem transformação.

## Ajuste do modelo ETS

```{r}
#| label: ets-ajuste
#| echo: false

ajustes_reduzidos <- treinamento |>
  model(
    mna = ETS(n ~ error("M") + trend("N") + season("A")),
    mnm = ETS(n ~ error("M") + trend("N") + season("M")),
    ana = ETS(n ~ error("A") + trend("N") + season("A")),
  )

t(ajustes_reduzidos)
```

* Possibilidade de variância não constante;
* Falta de tendência clara;
* Os picos sazonais parecem constante;
* Ajustes com dados de treinamento (2000-2017);
* Teste com 2 anos (2018-2019).

## Seleção do modelo ETS

```{r}
ajustes_reduzidos |> 
  report() |>
  select(.model, AICc, BIC, sigma2) |> 
  arrange(AICc)
```

* Menor AICc e BIC: mna.

## Seleção do modelo ETS

```{r}
fc_reduzido_ets <- ajustes_reduzidos |> 
  forecast(h = "2 years")

accuracy(fc_reduzido_ets, dados) |> select(.model, .type, RMSE) |> arrange(RMSE)
```

* Menor RMSE: mnm;
* Escolha: mnm.

## Estacionaridade da série

```{r}
#| label: estacionaridade
#| echo: false

dados |> 
  features(n, list(unitroot_nsdiffs, unitroot_ndiffs))
```

## Escolha das diferenças

```{r}
#| label: diferencas-juntas
#| echo: false

dados |> 
  mutate(
    d_simples = difference(n, 1),
    d_sazonal = difference(n, 12),
    d_dupla   = difference(difference(n, 1), 12)
  ) |> 
  pivot_longer(c(d_simples, d_sazonal, d_dupla), names_to = "Série", values_to = "Valor") |> 
  as_tsibble(index = ANOMES, key = Série) |> 
  autoplot(Valor) +
  labs(x = "Data")
```

## Uma diferença simples

```{r}
dados |> autoplot(n |> difference(1)) + labs(x = "Data")
```

## Uma diferença sazonal

```{r}
#| label: diferenca-sazonal
#| echo: false

dados |> autoplot(difference(n, 12)) + labs(x = "Data")
```

## Duas diferenças (simples + sazonal)

```{r}
#| label: diferenca-dupla
#| echo: false

dados |> autoplot(difference(difference(n, 1), 12)) + labs(x = "Data")
```

## Testes de estacionariedade

```{r}
tabela_testes <- function(serie, d, D, nome) {

  teste_adf <- adf.test(serie)
  
  teste_kpss <- ur.kpss(serie)

  tibble(
    `Transformação`  = nome,
    d_simples      = d,
    D_sazonal      = D,
    ADF_pvalue     = teste_adf$p.value,
    KPSS_Stat      = teste_kpss@teststat[1],
    KPSS_Crit_5pct = teste_kpss@cval[1, "5pct"]
  )
}

tabela_estacionariedade <- bind_rows(
  tabela_testes(dados$n, d = 0, D = 0, "Série Original"),
  tabela_testes(diff(dados$n, lag = 1), d = 1, D = 0, "Diferença Simples"),
  tabela_testes(diff(dados$n, lag = 12), d = 0, D = 1, "Diferença Sazonal"),
  tabela_testes(diff(diff(dados$n, lag = 12), lag = 1), d = 1, D = 1, "Diferença Dupla")
)

tabela_estacionariedade |> 
  mutate(across(where(is.numeric), ~ round(.x, 3))) |> 
  knitr::kable(
    col.names = c("Transformação", "d", "D", "ADF (p-valor)", "KPSS", "KPSS crít. 5%"),
    align = "lcccc"
  )
```

## Parâmetros do SARIMA (uma diferença simples)

```{r}
#| warning: false
dados |> 
  gg_tsdisplay(
    difference(n, 1),
    plot_type = "partial",
    lag_max = 36
  )
```


## Parâmetros do SARIMA (duas diferenças)

```{r}
dados |> 
  gg_tsdisplay(
    difference(n, 1) |> difference(12),
    plot_type = "partial",
    lag_max = 36
  )
```

## Comparação: uma vs. duas diferenças (RMSE)

```{r}
#| label: comparacao-diferencas
#| echo: false

modelos_arima_todos <- treinamento |> 
  model(
    auto1   = ARIMA(n ~ pdq(1, 1, 1) + PDQ(2, 0, 0)), # auto.arima
    auto2   = ARIMA(n),
    arima1  = ARIMA(n ~ pdq(1,1,1) + PDQ(2, 1, 1)),
    arima2  = ARIMA(n ~ pdq(0,1,1) + PDQ(2, 1, 1)),
    best2   = ARIMA(n ~ 0 + pdq(2, 0, 2) + PDQ(2, 1, 2)),
    best    = ARIMA(n ~ 0 + pdq(2, 0, 1) + PDQ(2, 1, 2)),
    best2ad = ARIMA(n ~ 0 + pdq(2, 1, 2) + PDQ(2, 1, 2)),
    auto3   = ARIMA(n ~ pdq(0, 1, 2) + PDQ(2, 1, 2)), # auto.arima com 2 diferenças
    arima3  = ARIMA(n ~ pdq(1, 1, 1) + PDQ(2, 0, 1))# ,
    #arima4  = ARIMA(n ~ pdq(2, 1, 1) + PDQ(2, 1, 1))
  )

fc_arimas_todos <- modelos_arima_todos |> 
  forecast(h = "2 years")

# extrai a ordem (p,d,q)(P,D,Q) de cada modelo ajustado
ordens <- modelos_arima_todos |> 
  pivot_longer(everything(), names_to = ".model", values_to = "ajuste") |> 
  mutate(ordem = map_chr(ajuste, ~ model_sum(.x))) |> 
  as_tibble() |> 
  select(.model, ordem)

accuracy(fc_arimas_todos, dados) |> 
  left_join(ordens, by = ".model") |> 
  select(.model, ordem, RMSE) |> 
  arrange(RMSE)
```

## Comparações (AICc)

```{r}
#| label: arima-ajuste
#| echo: false

modelos_reduzidos <- treinamento |> 
  model(
    arima1  = ARIMA(n ~ pdq(1,1,1) + PDQ(2, 1, 1)),
    best2ad = ARIMA(n ~ 0 + pdq(2, 1, 2) + PDQ(2, 1, 2)),
    auto3   = ARIMA(n ~ pdq(0, 1, 2) + PDQ(2, 1, 2))
  )

ordens <- modelos_arima_todos |> 
  pivot_longer(everything(), names_to = ".model", values_to = "ajuste") |> 
  mutate(ordem = map_chr(ajuste, model_sum)) |> 
  as_tibble() |> 
  select(.model, ordem)

modelos_arima_todos |> 
  glance() |> 
  left_join(ordens, by = ".model") |> 
  select(.model, ordem, AICc, BIC) |> 
  arrange(AICc)
```

::: notes
Aqui o AICc é válido: todos os modelos têm d=1 e D=1 (mesma ordem de diferenciação), diferindo apenas em p, q, P, Q. auto3 venceu com o menor AICc.
não
:::

## Por que SARIMA(1,1,1)(2,1,1)?

::: incremental
- Menor RMSE
- AICc próximo dos outros
- Por que usar o RMSE como críterio de decisão?
- Compara as previsões do modelo com os dados reais.
:::

$$
\begin{aligned}
&(1-\hat\phi_1 B)(1-\hat\Phi_1 B^{12}-\hat\Phi_2 B^{24})(1-B)(1-B^{12})\,y_t \\[2pt]
&= (1+\hat\theta_1 B)(1+\hat\Theta_1 B^{12})\,\hat\varepsilon_t
\end{aligned}
$$

## Seleção do modelo: acurácia fora da amostra

```{r}
#| label: comparacao-final
#| echo: false

melhor_modelo_arima <- modelos_reduzidos |> select(arima1)
melhor_modelo_ets <- ajustes_reduzidos |> select(mnm)

ajuste_final <- treinamento |> 
  model(
    arima1  = ARIMA(n ~ pdq(1,1,1) + PDQ(2, 1, 1)),
    mnm = ETS(n ~ error("M") + trend("N") + season("M"))
  )

fc_final <- ajuste_final |> forecast(h = "2 years")

accuracy(fc_final, dados) |> select(.model, .type, RMSE) |>  arrange(RMSE)
```

## Modelo final: SARIMA(1,1,1)(2,1,1)$_{12}$

<!-- $$ -->
<!-- \begin{aligned} -->
<!-- &(1-\hat\phi_1 B)(1-\hat\Phi_1 B^{12}-\hat\Phi_2 B^{24})(1-B)(1-B^{12})\,y_t = \\ -->
<!-- &\quad (1+\hat\theta_1 B)(1+\hat\Theta_1 B^{12}+\hat\Theta_2 B^{24})\,\hat\varepsilon_t --
<!-- \end{aligned} -->
<!-- $$ -->

```{r}
coef(melhor_modelo_arima)
```


$$
\begin{aligned}
&(1 - 0.337 B)(1 + 0.0319 B^{12} + 0.146 B^{24})(1-B)(1-B^{12})\,y_t = \\
&\quad (1 - 0.671 B)(1 - 0.794 B^{12})\,\hat\varepsilon_t
\end{aligned}
$$

## Diagnóstico dos resíduos (SARIMA)

```{r}
#| label: residuos
#| echo: false

melhor_modelo_arima |> 
  gg_tsresiduals(lag_max = 36)
```

## Diagnóstico dos resíduos (ETS)

```{r}
melhor_modelo_ets |> 
  gg_tsresiduals(lag_max = 36)
```

## Teste de Ljung-Box e Shapiro-Wilk (SARIMA)

```{r}
#| label: testes-residuos
#| echo: false

ajuste_final |> augment() |>
  dplyr::filter(.model == "arima1") |> 
  features(.innov, ljung_box, lag = 24, dof = 5)

shapiro.test((melhor_modelo_arima |> augment())$.innov)
```

## Teste de Ljung-Box e Shapiro-Wilk (ETS)

```{r}
ajuste_final |> augment() |>
  dplyr::filter(.model == "mnm") |> 
  features(.innov, ljung_box, lag = 24, dof = 2)

shapiro.test((melhor_modelo_ets |> augment())$.innov)
```

* Escolha, SARIMA(1,1,1)(2,1,1)

## Modelo de Previsão

::: {.incremental}
- Para gerar previsões, o modelo é reescrito com $y_t$ em evidência
- Cada previsão usa valores passados de $y$ e resíduos estimados
- Ilustração com $P=1$ (caso mais simples que o modelo final)
:::

$$
\begin{aligned}
y_t = {}&(1+\phi_1)y_{t-1} - \phi_1 y_{t-2} + (1+\Phi_1) y_{t-12} \\
&- (1+\phi_1+\Phi_1+\phi_1\Phi_1) y_{t-13} + (\phi_1+\phi_1\Phi_1) y_{t-14} \\
&- \Phi_1 y_{t-24} + (\Phi_1+\phi_1\Phi_1) y_{t-25} - \phi_1\Phi_1 y_{t-26} \\
&+ \varepsilon_t + \theta_1\varepsilon_{t-1} + \Theta_1\varepsilon_{t-12} + \theta_1\Theta_1\varepsilon_{t-13}
\end{aligned}
$$

::: {.incremental}
- No modelo final ($P=2$), o princípio é o mesmo, só com mais termos defasados
:::

## Previsão

```{r}
#| label: previsao-final
#| echo: false

melhor_modelo_geral <- dados |> 
  model(
    arima1 = ARIMA(n ~ pdq(1,1,1) + PDQ(2, 1, 1))
  )

melhor_modelo_geral |> 
  forecast(h = "2 years") |> 
  autoplot(dados)
```

# Conclusões

## Síntese do trabalho

::: {.incremental}
- Modelagem da série mensal de voos no Brasil (2000–2019, ANAC)
- Comparação entre modelos **ETS** e **SARIMA**
- Modelo final: **SARIMA(1,1,1)(2,1,1)$_{12}$**
- Seleção baseada em REQM fora da amostra
:::

## Objetivos atingidos

::: {.incremental}
- Modelos ETS e SARIMA ajustados e comparados
- Melhor modelo selecionado com critério objetivo (REQM)
- Resíduos sem autocorrelação residual
  - Ljung-Box: $p = 0{,}579$
- Distribuição dos resíduos assimétrica
  - Shapiro-Wilk: $p = 0{,}003$
  - Afeta levemente a calibragem dos intervalos de previsão
:::

## Relevância dos resultados

::: {.incremental}
- Previsão confiável apoia planejamento de capacidade aeroportuária
- Modelo capta padrão sazonal e tendência da série
- Abordagem replicável para outras séries do setor aéreo
:::

## Sugestões para trabalhos futuros

::: {.incremental}
- Testar modelos com ajuste sazonal semestral
- Incluir efeito da pandemia (dados pós-2020)
- Testar modelos com variáveis exógenas (ex.: combustível, câmbio)
- Comparar com modelos de aprendizado de máquina
:::

# Referências

## Referências

* **Livro-Texto Base:** HYNDMAN, Rob J.; ATHANASOPOULOS, George. **Forecasting: principles and practice**. 3. ed. Melbourne: OTexts, 2021. Disponível em: <https://otexts.com/fpp3/>.

* **Material Didático:** SIROKY, Andressa. **Análise de Séries Temporais**: Notas de aula e slides da disciplina. Natal: Departamento de Estatística, Universidade Federal do Rio Grande do Norte (UFRN), 2026.

* **Fonte de Dados:** AGÊNCIA NACIONAL DE AVIAÇÃO CIVIL (ANAC). **Dados Estatísticos do Transporte Aéreo**. Brasília: ANAC, 2024. Disponível em: <https://sistemas.anac.gov.br/dadosabertos/>.
