---
title: "Séries de Voos: Modelagem e Previsão com ETS e ARIMA"
subtitle: "Análise da série temporal de voos"
author: "Adryãn e Christian"
format:
  revealjs:
    slide-number: true
    transition: fade
    toc: false
  beamer:
    toc: false
editor: visual
execute:
  cache: true
---

```{r}
#| label: preparacao
#| echo: false
#| message: false
#| warning: false
#| results: false

rm(list = ls()); gc(full = TRUE)

library(tidyverse)
library(fpp3)
library(fpp2)
library(urca)
library(tseries)
library(conflicted)

conflicts_prefer(dplyr::select)
conflicts_prefer(dplyr::filter)
conflicts_prefer(dplyr::lag)
conflicts_prefer(fabletools::report)

dados <- readRDS("dados/Dados_Estatisticos.rds")
dados <- dados |> filter(ANOMES < yearmonth("2020 jan"))
dados <- dados |> dplyr::ungroup()

anos_slice <- 2
treinamento <- dados |> head(nrow(dados) - 12*anos_slice)
teste <- dados |> tail(nrow(dados) - (nrow(dados) - 12*anos_slice))
rm(anos_slice)
```

# Introdução

## Contextualização

## Objetivos

# Metodologia

## Modelos utilizados: ETS e ARIMA

::: {.incremental}
- Duas classes de modelos: **ETS** (suavização exponencial) e **ARIMA** (SARIMA)
- Série particionada em treinamento e teste
  - Treinamento: 2000–2017
  - Teste: 2018–2019
:::

## Transformação da série

::: {.incremental}
- Investigada necessidade de estabilizar a variância
- Método de Guerrero $\rightarrow$ $\lambda = 1.85$
- Optou-se por **não transformar** a série
:::

## Ajuste do modelo ETS

::: {.incremental}
- Baseado no comportamento exploratório da série
  - Sem tendência clara
  - Sazonalidade de magnitude $\sim$ constante
- Espaço de modelos testados incluiu:
  - ETS(M,N,A), ETS(M,N,M), ETS(A,N,A)
:::

## Ajuste do modelo ARIMA

::: {.incremental}
- Testes de raiz unitária: **ADF** e **KPSS**
- Série exigiu 2 diferenciações
  - 1 diferença simples + 1 diferença sazonal
- ACF/PACF da série diferenciada $\rightarrow$ identificação de $p, q, P, Q$
:::

## Modelo SARIMA$(p,d,q)(P,D,Q)_m$

$$
\phi(B)\,\Phi(B^m)\,(1-B)^d(1-B^m)^D y_t = c + \theta(B)\,\Theta(B^m)\,\varepsilon_t 
$$

::: {.incremental}
- $\phi(B), \theta(B)$: polinômios AR e MA não sazonais
- $\Phi(B^m), \Theta(B^m)$: polinômios AR e MA sazonais
- $m$: número de observações por ano (aqui, $m = 12$)
:::

## Seleção do modelo: AIC e REQM

::: {.incremental}
- Modelos candidatos avaliados por **AICc** e **BIC**
- Seleção final (ETS vs. ARIMA) por **REQM (RMSE)** fora da amostra
- Critério decisivo: melhor desempenho preditivo no conjunto de teste
- Modelo final: **SARIMA(1,1,1)(2,1,1)**
:::

## Diagnóstico dos modelos

::: {.incremental}
- Resíduos de inovação avaliados quanto a ruído branco
- Inspeção visual: gráficos ACF dos resíduos
- Testes formais: **Ljung-Box** e **Shapiro-Wilk**
:::

# Resultados

## Análise descritiva

```{r}
#| label: descritiva
#| echo: false

dados |> autoplot() + labs(x = "Data", y = "Número de Voos")
```

## Comportamento sazonal

```{r}
#| label: sazonalidade
#| echo: false

dados |> gg_season() + labs(x = "Data", y = "Número de Voos")
```

## Comportamento sazonal

```{r}
dados |> gg_subseries() + labs(x = "Data", y = "Número de Voos")
```

## Autocorrelação

```{r}
#| label: acf-inicial
#| echo: false

dados |> ACF(lag_max = 42) |> autoplot()
```

## Transformações

```{r}
dados |> 
  features(n, features = guerrero)
```

* Sem transformação.

## Ajuste do modelo ETS

```{r}
#| label: ets-ajuste
#| echo: false

ajustes_reduzidos <- treinamento |>
  model(
    mna = ETS(n ~ error("M") + trend("N") + season("A")),
    mnm = ETS(n ~ error("M") + trend("N") + season("M")),
    ana = ETS(n ~ error("A") + trend("N") + season("A")),
  )

t(ajustes_reduzidos)
```

* Possibilidade de variância não constante;
* Falta de tendência clara;
* Os picos sazonais parecem constante;
* Ajustes com dados de treinamento (2000-2017);
* Teste com 2 anos (2018-2019).

## Seleção do modelo ETS

```{r}
ajustes_reduzidos |> 
  report() |>
  select(.model, AICc, BIC, sigma2) |> 
  arrange(AICc)
```

* Menor AICc e BIC: mna.

## Seleção do modelo ETS

```{r}
fc_reduzido_ets <- ajustes_reduzidos |> 
  forecast(h = "2 years")

accuracy(fc_reduzido_ets, dados) |> select(.model, .type, RMSE) |> arrange(RMSE)
```

* Menor RMSE: mnm;
* Escolha: mnm.

## Estacionaridade da série

```{r}
#| label: estacionaridade
#| echo: false

dados |> 
  features(n, list(unitroot_nsdiffs, unitroot_ndiffs))
```

## Escolha das diferenças

```{r}
#| label: diferencas-juntas
#| echo: false

dados |> 
  mutate(
    d_simples = difference(n, 1),
    d_sazonal = difference(n, 12),
    d_dupla   = difference(difference(n, 1), 12)
  ) |> 
  pivot_longer(c(d_simples, d_sazonal, d_dupla), names_to = "Série", values_to = "Valor") |> 
  as_tsibble(index = ANOMES, key = Série) |> 
  autoplot(Valor) +
  labs(x = "Data")
```

## Uma diferença simples

```{r}
dados |> autoplot(n |> difference(1)) + labs(x = "Data")
```

## Uma diferença sazonal

```{r}
#| label: diferenca-sazonal
#| echo: false

dados |> autoplot(difference(n, 12)) + labs(x = "Data")
```

## Duas diferenças (simples + sazonal)

```{r}
#| label: diferenca-dupla
#| echo: false

dados |> autoplot(difference(difference(n, 1), 12)) + labs(x = "Data")
```

## Testes de estacionariedade

```{r}
tabela_testes <- function(serie, d, D, nome) {

  teste_adf <- adf.test(serie)
  
  teste_kpss <- ur.kpss(serie)

  tibble(
    `Transformação`  = nome,
    d_simples      = d,
    D_sazonal      = D,
    ADF_pvalue     = teste_adf$p.value,
    KPSS_Stat      = teste_kpss@teststat[1],
    KPSS_Crit_5pct = teste_kpss@cval[1, "5pct"]
  )
}

tabela_estacionariedade <- bind_rows(
  tabela_testes(dados$n, d = 0, D = 0, "Série Original"),
  tabela_testes(diff(dados$n, lag = 1), d = 1, D = 0, "Diferença Simples"),
  tabela_testes(diff(dados$n, lag = 12), d = 0, D = 1, "Diferença Sazonal"),
  tabela_testes(diff(diff(dados$n, lag = 12), lag = 1), d = 1, D = 1, "Diferença Dupla")
)

print(tabela_estacionariedade)
```

## Parâmetros do SARIMA (uma diferença simples)

```{r}
#| warning: false
dados |> 
  gg_tsdisplay(
    difference(n, 1),
    plot_type = "partial",
    lag_max = 36
  )
```


## Parâmetros do SARIMA (duas diferenças)

```{r}
dados |> 
  gg_tsdisplay(
    difference(n, 1) |> difference(12),
    plot_type = "partial",
    lag_max = 36
  )
```

## Comparação: uma vs. duas diferenças (RMSE)

```{r}
#| label: comparacao-diferencas
#| echo: false

modelos_arima_todos <- treinamento |> 
  model(
    auto1   = ARIMA(n ~ pdq(1, 1, 1) + PDQ(2, 0, 0)), # auto.arima
    auto2   = ARIMA(n),
    arima1  = ARIMA(n ~ pdq(1,1,1) + PDQ(2, 1, 1)),
    arima2  = ARIMA(n ~ pdq(0,1,1) + PDQ(2, 1, 1)),
    best2   = ARIMA(n ~ 0 + pdq(2, 0, 2) + PDQ(2, 1, 2)),
    best    = ARIMA(n ~ 0 + pdq(2, 0, 1) + PDQ(2, 1, 2)),
    best2ad = ARIMA(n ~ 0 + pdq(2, 1, 2) + PDQ(2, 1, 2)),
    auto3   = ARIMA(n ~ pdq(0, 1, 2) + PDQ(2, 1, 2)), # auto.arima com 2 diferenças
    arima3  = ARIMA(n ~ pdq(1, 1, 1) + PDQ(2, 0, 1))# ,
    #arima4  = ARIMA(n ~ pdq(2, 1, 1) + PDQ(2, 1, 1))
  )

fc_arimas_todos <- modelos_arima_todos |> 
  forecast(h = "2 years")

# extrai a ordem (p,d,q)(P,D,Q) de cada modelo ajustado
ordens <- modelos_arima_todos |> 
  pivot_longer(everything(), names_to = ".model", values_to = "ajuste") |> 
  mutate(ordem = map_chr(ajuste, ~ model_sum(.x))) |> 
  as_tibble() |> 
  select(.model, ordem)

accuracy(fc_arimas_todos, dados) |> 
  left_join(ordens, by = ".model") |> 
  select(.model, ordem, RMSE) |> 
  arrange(RMSE)
```

## Comparações (AICc)

```{r}
#| label: arima-ajuste
#| echo: false

modelos_reduzidos <- treinamento |> 
  model(
    arima1  = ARIMA(n ~ pdq(1,1,1) + PDQ(2, 1, 1)),
    best2ad = ARIMA(n ~ 0 + pdq(2, 1, 2) + PDQ(2, 1, 2)),
    auto3   = ARIMA(n ~ pdq(0, 1, 2) + PDQ(2, 1, 2))
  )

ordens <- modelos_arima_todos |> 
  pivot_longer(everything(), names_to = ".model", values_to = "ajuste") |> 
  mutate(ordem = map_chr(ajuste, model_sum)) |> 
  as_tibble() |> 
  select(.model, ordem)

modelos_arima_todos |> 
  glance() |> 
  left_join(ordens, by = ".model") |> 
  select(.model, ordem, AICc, BIC) |> 
  arrange(AICc)
```

::: notes
Aqui o AICc é válido: todos os modelos têm d=1 e D=1 (mesma ordem de diferenciação), diferindo apenas em p, q, P, Q. auto3 venceu com o menor AICc.
não
:::

## Por que SARIMA(1,1,1)(2,1,1)?

::: incremental
- Menor RMSE
- AICc próximo dos outros
- Por que usar o RMSE como críterio de decisão?
- Compara as previsões do modelo com os dados reais.
:::

## Seleção do modelo: acurácia fora da amostra

```{r}
#| label: comparacao-final
#| echo: false

melhor_modelo_arima <- modelos_reduzidos |> select(arima1)
melhor_modelo_ets <- ajustes_reduzidos |> select(mnm)

ajuste_final <- treinamento |> 
  model(
    arima1  = ARIMA(n ~ pdq(1,1,1) + PDQ(2, 1, 1)),
    mnm = ETS(n ~ error("M") + trend("N") + season("M"))
  )

fc_final <- ajuste_final |> forecast(h = "2 years")

accuracy(fc_final, dados) |> select(.model, .type, RMSE) |>  arrange(RMSE)
```

## Modelo final: SARIMA(1,1,1)(2,1,1)$_{12}$

$$
\begin{aligned}
&(1-\hat\phi_1 B)(1-\hat\Phi_1 B^{12}-\hat\Phi_2 B^{24})(1-B)(1-B^{12})\,y_t = \\
&\quad (1+\hat\theta_1 B)(1+\hat\Theta_1 B^{12}+\hat\Theta_2 B^{24})\,\hat\varepsilon_t
\end{aligned}
$$

## Diagnóstico dos resíduos (SARIMA)

```{r}
#| label: residuos
#| echo: false

melhor_modelo_arima |> 
  gg_tsresiduals(lag_max = 36)
```

## Diagnóstico dos resíduos (ETS)

```{r}
melhor_modelo_ets |> 
  gg_tsresiduals(lag_max = 36)
```

## Teste de Ljung-Box e Shapiro-Wilk (SARIMA)

```{r}
#| label: testes-residuos
#| echo: false

ajuste_final |> augment() |>
  dplyr::filter(.model == "arima1") |> 
  features(.innov, ljung_box, lag = 24, dof = 5)

shapiro.test((melhor_modelo_arima |> augment())$.innov)
```

## Teste de Ljung-Box e Shapiro-Wilk (ETS)

```{r}
ajuste_final |> augment() |>
  dplyr::filter(.model == "mnm") |> 
  features(.innov, ljung_box, lag = 24, dof = 2)

shapiro.test((melhor_modelo_ets |> augment())$.innov)
```

* Escolha, SARIMA(1,1,1)(2,1,1)

## Previsão

```{r}
#| label: previsao-final
#| echo: false

melhor_modelo_geral <- dados |> 
  model(
    arima1 = ARIMA(n ~ pdq(1,1,1) + PDQ(2, 1, 1))
  )

melhor_modelo_geral |> 
  forecast(h = "2 years") |> 
  autoplot(dados)
```

# Conclusões

## Síntese dos resultados

## Sugestões para trabalhos futuros

# Referências
