---
title: "Modelo de Dose-Resposta"
author: "Adryãn e Christian"
format:
  html:
    number-sections: true
  pdf:
    number-sections: true
editor: visual
execute:
  cache: true
---

```{r}
#| message: false
#| warning: false
#| results: hide

library(tidyverse)
library(MASS)
library(faraway)
library(drc)
library(ggplot2)
library(dplyr)
library(DHARMa)
library(easystats)
library(knitr)

data(earthworms)
dados <- earthworms

```

# Introdução

**Contextualização do problema, descrição da origem do conjunto de dados escolhido e a justificativa teórica inicial para a aplicação do modelo designado.**

A ecotoxicologia depende fortemente de ensaios de dose e resposta para compreender o impacto de substâncias químicas em organismos vivos. Nesses experimentos, busca-se quantificar como a variação na dose (ou concentração) de um estressor químico influencia uma resposta biológica de interesse. Um indicador comportamental comum para avaliar o estresse ambiental em ecossistemas terrestres é a taxa de migração ou fuga de espécies bioindicadoras, como as microcas, quando expostas a solos contaminados.

## Descrição e Origem do Conjunto de Dados

Este trabalho utiliza o conjunto de dados empíricos `earthworms`, disponibilizado no pacote `drc` do ambiente computacional R. Os dados originalmente fornecidos por **Nina Cedergree** (Universidade de Copenhague), consistem em 35 observações provenientes de um teste de toxicidade. O experimento documenta o número de minhocas que permaneceram em um recipente contaminado com doses variadas de uma substância tóxica não revelada, ou seja, a quantidade de indivíduos que falhou em migrar para um recipiente vizinho limpo e não contaminado.

## Justificativa

Como o fenômeno estudado avalia a ação individual das minhocas (migrar ou não), mas os dados disponíveis registram a proporção desse comportamento por amostra (o número de indivpiduos que permaneceram no solo contaminado em relação ao total exposto a cada dose), trata-se de uma variável resposta de dados agrupados. Essa estrutura empírica motiva a aplicação da teoria de MLG sob a suposição de uma distribuição binomial, oque permite modelar adequadamente a probabilidade de um indivíduo permanecer no recipiente contaminado em função da dose recebida.

# Metodologia

**Detalhamento do tamanho amostral, definição clara da variável resposta e preditores, além da formulação matemática do modelo (função de ligação e componente de variância).**

A amostra do estudo consiste em 35 observações empíricas. A variável resposta é a proporção de microcas retidas no solo contaminado em cada ensaio, estruturada e modelada como dados agrupados sob a suposição de uma distribuição binomial, $Y_i \sim Binomial(n_i, p_i)$. A proporção média esperada é $E(Y_i/n_i) = p_i$, assumindo a componente de variância teórica $Var(Y_i/n_i) = \frac{p_i(1 - p_i)}{n_i}$.

Para conectar a probabilidade $p_i$ ao preditor linear $\eta_i$, serão ajustadas e comparadas três funções de ligação para dados binomiais:

- **Logito**: $\eta_i = \log\left(\frac{p_i}{1-p_i}\right)$
- **Probito**: $\eta_i = \Phi^1_{(p_i)}$
- **Compementro Log-Log (Cloglog)**: $\eta_i = \log(-\log(1 - p_i))$

Em relação aos preditores, a componente sistemática exige atenção especial à dose zero (grupo controle). Como log(0) é matematicamente indefinido e o comportamento natural sem toxina resulta em uma divisão aproximada de metade das minhocas entre os recipientes, não é apropriado ajustar uma regressão ondinária usando apenas log(*dose*). Para contornar isso os preditores foram formulados em segmentos (*piewise*) com variáveis indicadoras (*dummy*), isolando o efeito do controle das doses ativas:

$$ \eta_i = \beta_0 + \beta_1I_{\text{controle}} + \beta_2\log(\text{Dose}_{\text{ativa}})$$

A estimação dos parâmetros será feita pelo método da Máxima Verossimilhança. O melhor modelo será selecionado com base no menor Críterio de Informação de Akaike (AIC). Para o diagnóstico do ajuste, aplicaremos o Teste Qui-Quadrado no Desvio Residual e a inspeção gráfica de pressupostos utilizando resíduos quantílicos randomizados.

# Análise Descritiva

**Exploração visual inicial das variáveis explicativas e comportamento empírico da resposta.**

```{r}
ggplot(earthworms, aes(x = dose, y = number/total)) +
  geom_point(color = "darkblue", size = 3, alpha = 0.7) +
  theme_minimal() +
  labs(
    title = "Proporção de Minhocas Retidas vs Dose da Substância Tóxica",
    x = "Dose",
    y = "Proporção Empírica (Ficaram/Total)"
  ) +
  geom_hline(yintercept = 0.5, linetype = "dashed", color = "red")

```

Na gráfico podemos observar que na dose zero (controle) cerca da metadade das minhocas naturalmente permanece no recipinete. A queda abrupta com o aumento da dose comprava que uma simples transoformação logarístmica direta da covariável é inadequada, reforçando a necessidade de isolar o grupo controle na modelagem.

```{r}
earthworms |> 
  filter(dose > 0) |> 
  ggplot(aes(x = log(dose), y = number/total)) +
  geom_point(color = "darkblue", size = 3, alpha = 0.7) +
  geom_smooth(method = "loess", se = FALSE, color = "red", linetype = "dashed") + 
  theme_minimal() +
  labs(
    title = "Proporção de Retenção vs Logaritmo da Dose Ativa",
    x = "Log(Dose) (Excluindo o Controle)",
    y = "Proporção Empírica"
  )
```

Excluindo-se o controle e plotando a resposta contra o logaritmo das doses ativas, observamos uma forma sigmoide descrescente. Esse padrão justifica o uso do logaritmo da dose como variável explicativa para as doses ativas.

```{r}
earthworms |> 
  filter(dose > 0) |> 
  mutate(elogit = log((number + 0.5) / (total - number + 0.5))) %>%
  ggplot(aes(x = log(dose), y = elogit)) +
  geom_point(color = "darkblue", size = 3, alpha = 0.7) +
  geom_smooth(method = "lm", se = FALSE, color = "red") +
  theme_minimal() +
  labs(
    title = "Logitos Empíricos vs Log(Dose)",
    x = "Log(Dose) (Excluindo o Controle)",
    y = "Logito Empírico"
  )
```

O uso de logitos empíricos platados contra o logaritmo da dose mostra uma notável tendência linear. A obtenção dessa linearidade é o diagnóstico visual perfeito de que a função de ligação logistica (Logito) está corretamente especificada para a componente sistemática do modelo.

# Ajuste e Diagnóstico do Modelo

**Apresentação das estimativas, avaliação de qualidade global do ajuste, análise de resíduos (homocedasticidade, pontos influentes) e testes específicos para cada modelo.**

Para a seleção dos modelos, será apresentado o processo de ajuste, seleção e validação dos Modelos Lineares Generalizados (MLG) aplicados aos dados de dose-resposta com minhocas. Primeiramente, serão ajustados e comparados diferentes modelos, abordando as funções de ligação logito e complemento log-log (cloglog), e devido à natureza dos dados, algumas alterações nestes modelos para validade matemática. Essa escolha e comparação dos modelos tem como base critérios de qualidade global e ajuste, especificamente o Critério de Informação de Akaike (AIC), o Desvio (Deviance), o Pseudo-$R^2$ de McFadden, a Raiz do Erro Quadrático Médio (RMSE) e a métrica DE50.

Inicialmente, iremos ajustar os seguintes cinco modelos.

```{r}
mod_cloglog <- glm(cbind(number, total - number) ~ dose,
                   family = binomial(link = "cloglog"), data = earthworms)

modelo_logit1 <- glm(cbind(number, total - number) ~ log(dose + 1), data = earthworms, family = binomial(link = "logit"))


modelo_logit2 <- glm(cbind(number, total - number) ~ log(dose + 0.1), data = earthworms, family = binomial(link = "logit"))

mod_logit <- glm(cbind(number, total - number) ~ dose,
                 family = binomial(link = "logit"), data = earthworms)
dados$controle <- ifelse(dados$dose == 0, 1, 0)
dados$log_dose <- ifelse(dados$dose > 0, log(dados$dose), 0) 

mod_glm_dummy <- glm(cbind(number, total - number) ~ controle + log_dose, 
                     data = dados, 
                     family = binomial(link = "logit"))
```

Que são, respectivamente:

-  Modelo Linear Generalizado Binomial com Ligação Complemento Log-Log;

- Modelo Linear Generalizado Binomial com Ligação Logito e variável resposta modificada (log + 1);

- Modelo Linear Generalizado Binomial com Ligação Logito e variável resposta modificada (log + 0.1);

- Modelo Linear Generalizado Binomial com Ligação Logito padrão;

- Modelo Linear Generalizado Binomial com Ligação Logito e variáveis resposta modificadas (adição de variável e modificação);

As variáveis resposta foram modificadas para o logarítmo da dose pois, na biologia, a resposta de um organismo à uma substância quase nunca é linear, o efeito costuma ser em magnetudes (escala logarítmica).

Portanto, se for usado a dose normalmente, o modelo vai dar um peso maior para as doses mais altas, ignorando o que acontece nas doses mais baixas. O log resolve isso espalhando as doses menores e aproximando as maiores, sendo o ideal para o ajuste logistico.

Entretanto, apenas aplicar o logarítimo não seria o suficiente pois, nesta variável explicativa, há a presença de zeros, para contornar isso, foi-se adicionado uma constante ao valor da variável, para um caso foi usado o `log(dose + 1)` e então para minimizar a contribuição da constante foi-se usado o `log(dose + 0.1)`, entretanto, essa abordagem gera uma distorção na escala das doses, afetando possíveis estimativas e o cálculo de métricas como a DE50.

Dessa forma, também para contornar este problema foi-se ajustado um modelo com a adição de uma variável *"dummy",* isto é, a variável indica se o valor da dose é zero, se for, não aplica o logarítimo, se não for, aplica o logarítimo, ao mesmo tempo evitando que seja feito `log(0)` e aplicando o logarítimo importante para o modelo.

Com os modelos definidos, podemos seguir para a comparação e seleção deles.

## Comparação dos modelos

Iremos utilizar 4 critérios para selecionar o modelo ideal:\

- Critério de Informação de Akaike (AIC): quanto menor, melhor;

- Desvio (Deviance): quanto menor, melhor;

- Pseudo-$R^2$ de McFadden: quanto maior, melhor;

- Raiz do Erro Quadrático Médio (RMSE): quanto menor, melhor.

Além destes, há também uma métrica que pode servir como critério, sendo ele a dose efetiva mediana (DE50), neste, iremos observar se o valor é condizente com o contexto, nesse caso, qualquer modelo que apresentar em seu intervalo de confiança valores negativos pode ser considerado inconsistente e descartado, a incosistência vem de que não existe dose negativa, portanto valores negativos de dose efetiva mediana são inconsistentes.

Com isso definido, iniciaremos pela comparação dos AICs:

```{r}
AIC(mod_cloglog, modelo_logit1, modelo_logit2, mod_logit, mod_glm_dummy)
```

Para o AIC percebe-se que o modelo logito padrão, complemento log-log e o modelo logito deslocado à 1 unidade apresentam os maiores AICs, o que não é ideal, já aqui pode-se descartar os modelos logito padrão e logito deslocado à 1 unidade, o modelo complemento log-log apesar de apresentar um AIC alto comparado aos outros não será descartado a fins de comparação de ligações posteriores.

```{r}
df_deviance <- data.frame(
  Modelo = c("Complemento Log-Log", "Logito com log(dose + 0.1)", "Logito com dummy"),
  Desvio = c(deviance(mod_cloglog), deviance(modelo_logit2), deviance(mod_glm_dummy)))

kableExtra::kable(df_deviance, 
      booktabs = TRUE, 
      digits = 4,
      col.names = c("Modelo", "Desvio Residual"),
      caption = "Comparação da Desvio Residual entre os modelos")
```

Para a comparação dos desvios dos modelos restantes percebe-se novamente que o modelo complemento log-log apresenta as piores métricas, tendo o maior desvio com uma diferença considerável, enquanto os modelos logito restantes tem uma diferença mínima entre eles.

```{r}

r2_mcfadden_cloglog <- 1 - (summary(mod_cloglog)$deviance / summary(mod_glm_dummy)$null.deviance)

r2_mcfadden_logit2 <- 1 - (summary(modelo_logit2)$deviance / summary(modelo_logit2)$null.deviance)

r2_mcfadden_glm_dummy <- 1 - (summary(mod_glm_dummy)$deviance / summary(modelo_logit2)$null.deviance)

df_r2 <- data.frame(
  Modelo = c("Complemento Log-Log", "Logito com log(dose + 0.1)", "Logito com dummy"),
  `R2 de McFadden` = c(r2_mcfadden_cloglog, r2_mcfadden_logit2, r2_mcfadden_glm_dummy),
  check.names = FALSE
)

kable(df_r2, 
      booktabs = TRUE, 
      digits = 4,
      caption = "Pseudo-R2 de McFadden para cada modelo ajustado")
```

No pseudo-$R^2$ temos mais uma vez uma diferença grande entre o complemento log-log e os logitos, enquanto os logitos, entre si, tem uma diferença marginal. Além disso, no geral podemos afirmar que para qualquer um dos modelos, temos valores ótimos de R², evidenciando a qualidade dos modelos.

```{r}

df_rmse <- data.frame(
  Modelo = c("Complemento Log-Log", "Logito com log(dose + 0.1)", "Logito com dummy"),
  RMSE = c(performance::rmse(mod_cloglog), performance::rmse(modelo_logit2), performance::rmse(mod_glm_dummy))
)

kable(df_rmse, 
      booktabs = TRUE, 
      digits = 4,
      col.names = c("Modelo", "RMSE"),
      caption = "Raiz do Erro Quadrático Médio (RMSE) dos modelos")
```

Já na Raiz do Erro Quadrático Médio (RMSE) temos diferenças marginais entre os modelos, no geral temos boas Raízes, mantendo seus valores bem baixos.

# Interpretação Estatística e Conclusão

**Leitura interpretativa dos coeficientes na escala prática do problema (razões de taxas, percentuais, curvas de resposta) e considerações finais sobre o fenômeno estudado.**
